ACORDAO-COMPLETO-2344737

ACÓRDÃO 2230/2019 ATA 6/2019 - PRIMEIRA CÂMARA

VISTOS, relatados e discutidos estes autos de tomada de contas especial instaurada pelo Fundo Nacional de Desenvolvimento da Educação, contra os srs. Joel Rodrigues Lobo e Hamilton Alves Villar, prefeitos do município de Careiro/AM, nos períodos de 1/1/2009 a 31/12/2012 e 1/1/2013 e 31/12/2016, respectivamente, em razão da omissão no dever de prestar contas dos recursos repassados ao município no âmbito do termo de compromisso PAC 3731/2012, de 27/6/2012.
ACORDAM os ministros do Tribunal de Contas da União, reunidos em sessão da 1ª Câmara, ante as razões expostas pelo relator, em:
9.1. considerar revel, para todos os efeitos, com fundamento no art. 12, § 3º, da Lei 8.443/1992, o Sr. Hamilton Alves Villar;
9.2. julgar regulares com ressalvas, com fundamento nos arts. 1º, I, 16, II, 18 e 23, II, da Lei 8.443/1992, as contas do Sr. Hamilton Alves Villar;
9.3. rejeitar as alegações de defesa apresentadas pelo Sr. Joel Rodrigues Lobo;
9.4. julgar irregulares, as contas do Sr. Joel Rodrigues Lobo, com fundamento nos arts. 1º, inciso I, 16, III, alíneas "a" e "c", 19, caput, e 23, III, da Lei 8.443/1992 c/c com os arts. 1º, I, 209, I, 210 e 214, III, do RI/TCU, e condená-lo ao pagamento das quantias abaixo especificadas, com a fixação do prazo de 15 (quinze) dias, a contar da notificação, para que comprove, perante este Tribunal (art. 214, III, "a", do RI/TCU) , o recolhimento da dívida aos cofres do Fundo Nacional de Desenvolvimento da Educação, atualizada monetariamente e acrescida dos juros de mora, calculados a partir das datas discriminadas, até a data do recolhimento, na forma prevista na legislação em vigor:
	Valor do débito (R$) 
	Data

	277.947,00
	29/6/2012

	453.680,00
	29/6/2012

	87.570,00
	29/6/2012

	98.550,00
	29/6/2012

9.5. aplicar ao Sr. Joel Rodrigues Lobo a multa prevista no art. 57 da Lei 8.443/1992 c/c o art. 267 do RI/TCU, no valor de R$ 100.000,00 (cem mil reais) , fixando-lhe o prazo de 15 (quinze) dias, a contar da notificação, para que comprove, perante este Tribunal (art. 214, III, "a", do RI/TCU) , o recolhimento da dívida aos cofres do Tesouro Nacional, atualizada monetariamente desde a data do presente acórdão até a do efetivo recolhimento, se for paga após o vencimento, na forma da legislação em vigor;
9.6. autorizar, desde logo, nos termos do art. 28, II, da Lei 8.443/1992, a cobrança judicial das dívidas, caso não atendidas as notificações;
9.7. com fundamento no § 3º do art. 16 da Lei 8.443/1992, encaminhar cópia desta deliberação à Procuradoria da República no Estado do Amazonas, na pessoa de seu Procurador-Chefe, para a adoção das medidas que entender cabíveis.

Tomada de contas especial instaurada em razão da omissão no dever de prestar contas dos recursos repassados mediante termo de compromisso, que tinha por objeto: executar as ações relativas às especificações do projeto aprovado pelo Fundo Nacional de Desenvolvimento da Educação FNDE e em conformidade com os requisitos da lei e demais condicionantes.

Primeira Câmara

Município de Careiro/AM.

3. Interessados/Responsáveis:
3.1. Interessado: Fundo Nacional de Desenvolvimento da Educação (FNDE)
3.2. Responsáveis: Hamilton Alves Villar (XXX.849.722-XX); Joel Rodrigues Lobo (XXX.268.411-XX).

13.1. Ministros presentes: Walton Alencar Rodrigues (Presidente), Benjamin Zymler, Bruno Dantas e Vital do Rêgo.
13.2. Ministros-Substitutos presentes: Augusto Sherman Cavalcanti e Weder de Oliveira (Relator).

ACORDAO-COMPLETO-2396481

Acórdão 8780/2020 - Primeira Câmara

WEDER DE OLIVEIRA

Tratam os autos de tomada de contas especial instaurada pelo Fundo Nacional de Desenvolvimento da Educação (FNDE) , contra os srs. Joel Rodrigues Lobo e Hamilton Alves Villar, prefeitos do município de Careiro/AM, nos períodos de 1/1/2009 a 31/12/2012 e 1/1/2013 e 31/12/2016, respectivamente, em razão da omissão no dever de prestar contas dos recursos repassados ao município no âmbito do termo de compromisso PAC 3731/2012, de 27/6/2012.
O objeto do termo de compromisso era 'executar as ações relativas às especificações do projeto aprovado pelo Fundo Nacional de Desenvolvimento da Educação / FNDE' (peça 1, p. 61-62) .
Para tanto, foi avençado um valor total a cargo do concedente de R$ 917.774,00, repassados em 29/6/2012, por meio de quatro ordens bancárias diferentes, da seguinte forma (peça 1, p. 67-70) :
	Ordem Bancária
	Valor (R$) 

	2012OB680350
	277.947,00

	2012OB680489
	453.680,00

	2012OB680490
	87.570,00

	2012OB680488
	98.550,00

Não foi prevista contrapartida municipal.
Os recursos foram integralmente geridos na gestão do sr. Joel Rodrigues Lobo.
O prazo para prestação de contas encerrou-se em 17/6/2016, na gestão do sr. Hamilton Alves Villar,  não tendo o concedente confirmado o seu recebimento (peça 1, p. 136-137) . 
Devidamente notificados pelo concedente, os responsáveis não se manifestaram (peça 1, p. 143) .
No âmbito deste Tribunal, foram os responsáveis citados nos seguintes termos (peças 6 e 7) :
"a. Irregularidade:  não comprovação da boa e regular aplicação dos recursos em razão da omissão no dever de prestar contas.
  b. Conduta: omitir-se no dever de prestar contas dos valores transferidos por meio do Termo de Compromisso PAC 3731/2012, configurada por omissão no dever de prestar contas, cujo prazo para apresentação das contas expirou em 17/6/2016.
  c. Dispositivos violados: Constituição Federal, art. 37, caput, c/c art. 70, parágrafo único; Decreto-lei 200/1967, art. 93; art. 66, do Decreto 93.872/1986."
O sr. Hamilton Alves Villar, apesar de regularmente citado (peça 12) , não recolheu o valor do débito e nem apresentou alegações de defesa (peças 6 e 12) . O sr. Joel Rodrigues Lobo apresentou alegações de defesa (peça 32) .
A Secretaria de Controle Externo em Minas Gerais (Secex-MG) manifestou-se nos seguintes termos (peças 35-37) : 
"EXAME TÉCNICO
10.	As citações foram realizadas por intermédio dos ofícios SECEX/MG 2944/2017 e 2945/2017, datados de 15/12/2017, presentes nas peças 7 e 6 e ofícios SECEX/MG 0434/2018, 0435/2018, 0436/2018 e 0437/2018, datados de 13/3/2018, presentes nas peças 16 a 19. O Sr. Joel Rodrigues Lobo apresentou seus argumentos de defesa por intermédio dos documentos presentes na peça 32. 
11.	 	Já quanto ao Sr. Hamilton Alves Villar, apesar de ter tomado ciência do expediente que lhe foi encaminhado, conforme atesta o aviso de recebimento (AR) , que compõe a peça 12, não atendeu as citações e não se manifestou quanto às irregularidades verificadas.
12.	Nos termos do art. 12, § 3º, da Lei 8.443/1992, ao não responder à citação expedida por esta Corte de Contas, o responsável torna-se revel, para todos os efeitos, dando-se prosseguimento ao processo.
13.	A despeito da aplicação da revelia, devem ser considerados, no entanto, os elementos já constantes dos autos, os quais podem, inclusive, levar a um juízo favorável ao responsável revel. 
14.	Deve-se observar que, nos processos do TCU, a revelia não implica a presunção de que sejam verdadeiras todas as imputações levantadas contra os responsáveis, diferentemente do que ocorre no processo civil, em que o não comparecimento do réu nos autos leva à presunção da verdade dos fatos narrados pelo autor. 
15.	Assim, independentemente da revelia, a avaliação da responsabilidade do agente nos processos desta Corte não prescinde dos elementos existentes nos autos ou para ele carreados, uma vez que são regidos pelo princípio da verdade material (Acórdão 163/2015-TCU-Segunda Câmara, rel. ANDRÉ DE CARVALHO; 2.685/2015-TCU-2ª Câmara, rel. RAIMUNDO CARREIRO; 2.801/2015-TCU-1a Câmara, rel. WALTON ALENCAR RODRIGUES; 4.340/2015-TCU-1a Câmara, rel. WEDER DE OLIVEIRA e 5.537/2015-TCU-1a Câmara, rel. WEDER DE OLIVEIRA) .
16.	Entretanto, cabe destacar que nas fases anteriores desta TCE o Sr. Hamilton Alves Villar também não se manifestou quanto às irregularidades constatadas nos autos. 
17.	Adicionalmente, a irregularidade imputada ao Sr. Hamilton Alves Villar está claramente demonstrada nos autos, conforme se verifica na instrução presente na peça 4, não sendo cabível a análise de elementos nesta fase processual que possam ser aproveitados na defesa do responsável. 
18.	Assim, transcorrido o prazo regimental fixado e mantendo-se inerte o Hamilton Alves Villar, impõe-se que seja considerado revel, dando-se prosseguimento ao processo, de acordo com o art. 12, § 3º, da Lei 8.443/1992. 
19.	Entretanto, cabe destacar que o TCU tem flexibilizado a interpretação da Súmula TCU 230, entendendo que: 'Não cabe a atribuição de débito solidário ao prefeito sucessor omisso que, embora obrigado a prestar contas em razão de a vigência do convênio adentrar o seu mandato, não geriu qualquer parcela dos recursos transferidos. Nesse caso, as contas do prefeito sucessor são julgadas irregulares, com a aplicação da multa prevista no art. 58, inciso I, da Lei 8.443/1992' - Acórdão 2850/2018-TCU-Segunda Câmara, Relator Ministro Augusto Nardes. 
20.	Desta forma, o Sr. Hamilton Alves Villar, CPF XXX.849.722-XX ex-prefeito do município de Careiro/AM no período de 01/01/2013 a 31/12/2016, deverá ter suas contas julgadas irregulares, sendo-lhe aplicada a multa prevista no art. 58, da Lei 8.443/1992 c/c o art. 267 do RI/TCU, uma vez que o prazo para a prestação de contas venceu na gestão dele e ele não cumpriu o dever formal de apresentar a prestação de contas, tampouco adotou as medidas de resguardo ao erário.  Entretanto, não deverá haver a sua responsabilização pelo débito do presente processo.
21	Quanto ao Sr. Joel Rodrigues Lobo, ele apresentou, em síntese, os seguintes argumentos:
a) os documentos da prestação de contas encontram-se em posse da prefeitura do município. Assim ele estaria impossibilitado de prestar maiores informações que não fossem as que ele tem conhecimento;
b) as transferências teriam sido realizadas no final do ano de 2012, para as contas do município, após as eleições, na transição do governo;
c) tem muitas dificuldades de obter as documentações e informações necessárias à sua defesa;
d) não obteve nenhuma vantagem pessoal ou financeira em relação aos recursos recebidos;
e) solicita que seja arrolado o atual prefeito do município para fornecer os documentos da prestação de contas.
Análise dos argumentos de defesa apresentados pelo Sr. Joel Rodrigues Lobo:
22.	Quanto aos itens 'a' e 'c' o responsável alega dificuldades em obter os documentos da prestação de contas junto a atual gestão municipal. Não assiste razão ao responsável, pois, em casos análogos, ao examinar a questão de eventual impedimento de busca de documentação, o TCU tem firmado o entendimento de que cabe ao responsável adotar as medidas necessárias, inclusive, junto à Justiça, por meio de ação de resgate de documentação, tal como no caso tratado no Acórdão 1568/2006-TCU-Segunda Câmara, ocasião em que o Relator, Exmo. Ministro BENJAMIN ZYMLER, em seu Voto, assim se pronunciou, in verbis: 
8. A responsável alegou, ainda, não ter acesso aos documentos que estariam guardados na Prefeitura. Além disso, ela afirmou que o seu sucessor poderia ter extraviado algum documento visando prejudicá-la, pois eles são adversários políticos. Em relação a essas alegações, cabe ressaltar que não cabe ao TCU garantir o acesso da responsável à referida documentação. As dificuldades na obtenção desses documentos, sejam elas de ordem política ou derivadas de eventual cerceamento de defesa, se não forem resolvidas com a Administração municipal atual, devem, por meio de ação apropriada ao caso, ser levadas ao conhecimento do Poder Judiciário. Não consta dos autos, entretanto, que a responsável tenha impetrado alguma ação junto ao Poder Judiciário, visando obter os documentos necessários à comprovação da correta aplicação dos recursos federais. Dessa forma, dificuldades decorrentes de rivalidades políticas não afastam o dever de prestar contas.
23.	Assim, não tendo o responsável adotado tais medidas, não cabe razão a ele quanto a este argumento.
24.	Quanto ao item 'b' não assiste razão ao responsável pois as transferências de recursos ao município foram realizadas em 29/6/2012, (peça 1, p. 139) , portanto, 6 meses antes do término de seu mandato. Conforme se verifica na peça 1, p.  29, saíram da conta específica do convênio, por intermédio de TEDs, entre os dias 3/10/2012 e 5/12/2012, portanto, ainda na gestão do Sr. Joel Rodrigues Lobo, recursos no montante de R$ 1.032.000,00, valor superior aos R$ 917.774,00 transferidos por intermédio do convênio.
25.	Quanto ao item 'd', não se discute nos autos se o responsável obteve ou não alguma vantagem ilícita. O que se discute é a não comprovação adequada dos recursos recebidos, devido à omissão na apresentação da prestação de contas. Quanto a este fato, o responsável não apresentou argumento que viesse a sanar a irregularidade.
26.	Quanto ao item 'e', a alegação do responsável é de que caberia ao TCU a produção de provas, por intermédio do arrolamento do atual prefeito para fornecer os documentos da prestação de contas para comprovar a regularidade da aplicação dos recursos públicos repassados por convênio.
27.	Entretanto, por força do que dispõe o art. 70, parágrafo único, da Constituição Federal, bem assim o art. 93 do Decreto-Lei 200/1967 c/c o art. 66 do Decreto 93.872/1986, resta claro que tal comprovação compete exclusivamente ao gestor dos recursos.  
28.	Tal entendimento está consolidado nesta Corte de Contas, conforme se verifica nos Acórdão 1577/2014-TCU-Segunda Câmara, rel. ANDRÉ DE CARVALHO; 6.716/2015-TCU-1ª Câmara, rel. AUGUSTO SHERMAN; 9.254/2015-TCU-2ª Câmara, rel. ANA ARRAES; 9.820/2015-TCU-2ª Câmara, rel.  RAIMUNDO CARREIRO; e 659/2016-TCU-2a Câmara, rel. MARCOS BEMQUERER. 
29.	Desse modo, ao contrário do que supõe o responsável, o ônus da prova recai sobre o gestor e não sobre o TCU, devendo o gestor fornecer todas as provas da regular aplicação dos recursos sob sua responsabilidade, em conformidade com os normativos vigentes e reiterada jurisprudência do TCU.
30.	Desta forma, conforme análise realizada nos itens 22 a 29 desta instrução, os argumentos de defesa apresentados pelo Sr. Joel Rodrigues Lobo não podem ser aceitos por este Tribunal.
CONCLUSÃO 
31.		Diante da revelia do Sr. Hamilton Alves Villar e da rejeição dos argumentos de defesa apresentados pelo Sr. Joel Rodrigues Lobo, e inexistindo nos autos elementos que permitam concluir pela ocorrência de boa-fé ou de outras excludentes de culpabilidade em suas condutas, propõe-se que suas contas sejam julgadas irregulares e que o Sr. Joel Rodrigues Lobo seja condenado em débito, bem como que lhe seja aplicada a multa prevista no art. 57 da Lei 8.443/1992. Propõe	-se, ainda, que seja aplicada a multa prevista no art. 58, inciso I, da Lei 8.443/1992 ao Sr. Hamilton Alves Villar.
PROPOSTA DE ENCAMINHAMENTO 
32.	Diante do exposto, submetemos os autos à consideração superior, propondo ao Tribunal:
a) considerar, para todos os efeitos, revel, o Sr. Hamilton Alves Villar, CPF XXX.849.722-XX, dando-se prosseguimento ao processo, conforme preceitua o art. 12, § 3º, da Lei 8.443/1992 c/c o art. 202, § 8º, do RI/TCU;
b) julgar irregulares as contas do Sr. Joel Rodrigues Lobo, CPF XXX.268.411-XX com fundamento nos arts. 1º, inciso I, 16, inciso III, alíneas 'a' e 'c', 19, caput, e 23, inciso III, da Lei 8.443/1992 c/c com os arts. 1º, inciso I, 209, inciso I, 210 e 214, inciso III, do RI/TCU, condenando-o, ao pagamento das importâncias a seguir especificadas e fixando-lhe o prazo de 15 dias para que comprove perante este Tribunal, em respeito ao art. 214, inciso III, alínea 'a', do RI/TCU, o recolhimento da dívida aos cofres do Fundo Nacional de Desenvolvimento da Educação - FNDE, atualizada monetariamente e acrescida de juros de mora calculados a partir das datas indicadas até a data do efetivo recolhimento e com o abatimento de valores acaso já satisfeitos, nos termos da legislação vigente: 
DATA DA OCORRÊNCIA	VALOR
29/6/2012	277.947,00
29/6/2012	453.680,00
29/6/2012	87.570,00
29/6/2012	98.550,00
c) aplicar, com fundamento no art. 57 da Lei 8.443/1992 c/c o art. 267 do RI/TCU, multa ao Sr. Joel Rodrigues Lobo, CPF XXX.268.411-XX, fixando o prazo de 15 dias, a partir da notificação, para que, nos termos do art. 214, inciso III, alínea 'a', do RI/TCU, comprove perante este Tribunal o recolhimento aos cofres do Tesouro Nacional do valor atualizado monetariamente desde a data do acórdão até a data do efetivo recolhimento, se for pago após o vencimento, na forma da legislação em vigor; 
d) julgar irregulares as contas do Sr. Hamilton Alves Villar, CPF XXX.849.722-XX, CPF XXX.268.411-XX com fundamento nos arts. 1º, inciso I, 16, inciso III, alíneas 'b' e 'c', 19, caput, e 23, inciso III, da Lei 8.443/1992 c/c com os arts. 1º, inciso I, 209, inciso I, 210 e 214, inciso III, do RI/TCU
e) aplicar, com fundamento no art. 58, inciso I, da Lei 8.443/1992 c/c o art. 268 do RI/TCU, multa ao Sr. Hamilton Alves Villar, CPF XXX.849.722-XX, fixando o prazo de 15 dias, a partir da notificação, para que, nos termos do art. 214, inciso III, alínea 'a', do RI/TCU, comprove perante este Tribunal o recolhimento aos cofres do Tesouro Nacional do valor atualizado monetariamente desde a data do acórdão até a data do efetivo recolhimento, se for pago após o vencimento, na forma da legislação em vigor; 
f) autorizar, desde logo, a cobrança judicial das dívidas nos termos do art. 28, inciso II, da Lei 8.443/1992 c/c o art. 219, inciso II, do RI/TCU, caso não atendidas as notificações;
g) autorizar, desde logo, com fundamento no art. 26, da Lei 8.443/1992 c/c o art. 217, do Regimento Interno do TCU, caso seja do interesse dos responsáveis, e desde que solicitado, o parcelamento da dívida em até 36 parcelas, incidindo, sobre cada uma, os encargos legais devidos, sem prejuízo de alertá-los de que, caso optem por essa forma de pagamento, a falta de comprovação do recolhimento de qualquer parcela implicará o vencimento antecipado do saldo devedor, nos termos do art. 26, parágrafo único, e 59, da Lei 8.443/1992 c/c o art. 217, § 2º, do Regimento Interno do TCU;  
h) encaminhar cópia da deliberação, bem como do relatório e do voto que a fundamentarem, ao Procurador-Chefe da Procuradoria da República no estado do Amazonas, nos termos do § 3º do art. 16 da Lei 8.443/1992 c/c o § 7º do art. 209 do RI/TCU, para adoção das medidas que entender cabíveis; e
i) enviar cópia do Acórdão que vier a ser proferido ao Fundo Nacional de Desenvolvimento da Educação - FNDE e aos responsáveis, para ciência, informando que a presente deliberação, acompanhada do Relatório e do Voto que a fundamenta, está disponível para a consulta no endereço www.tcu.gov.br/acordaos, além de esclarecer que, caso requerido, o TCU poderá fornecer sem custos as correspondentes cópias, de forma impressa."
O MP/TCU, representado pelo procurador Júlio Marcelo de Oliveira, em sua manifestação regimental concordou com o encaminhamento proposto pela Secex-MG (peça 38) .
É o relatório.

não há.

Procurador Júlio Marcelo de Oliveira.

TOMADA DE CONTAS ESPECIAL. REVELIA DE UM DOS RESPONSÁVEIS. CONTAS REGULARES COM RESSALVA. REJEIÇÃO DAS ALEGAÇÕES DE DEFESA DE OUTRO. CONTAS IRREGULARES. DEBITO. MULTA.

TOMADA DE CONTAS ESPECIAL (TCE)

Secretaria de Controle Externo de Tomada de Contas Especial (SecexTCE).

Tratam os autos de tomada de contas especial instaurada pelo Fundo Nacional de Desenvolvimento da Educação (FNDE) , contra os srs. Joel Rodrigues Lobo e Hamilton Alves Villar, prefeitos do município de Careiro/AM, nos períodos de 1/1/2009 a 31/12/2012 e 1/1/2013 e 31/12/2016, respectivamente, em razão da omissão no dever de prestar contas dos recursos repassados ao município no âmbito do termo de compromisso PAC 3731/2012, de 27/6/2012.
O objeto do termo de compromisso era 'executar as ações relativas às especificações do projeto aprovado pelo Fundo Nacional de Desenvolvimento da Educação / FNDE' (peça 1, p. 61-62) .
Para tanto, foi avençado um valor total a cargo do concedente de R$ 917.774,00, repassados em 29/6/2012, por meio de quatro ordens bancárias diferentes, da seguinte forma (peça 1, p. 67-70) :
	Ordem Bancária
	Valor (R$) 

	2012OB680350
	277.947,00

	2012OB680489
	453.680,00

	2012OB680490
	87.570,00

	2012OB680488
	98.550,00

Não foi prevista contrapartida municipal.
Os recursos foram integralmente geridos na gestão do sr. Joel Rodrigues Lobo.
O prazo para prestação de contas encerrou-se em 17/6/2016, na gestão do sr. Hamilton Alves Villar,  não tendo o concedente confirmado o recebimento (peça 1, p. 136-137) . 
Devidamente notificados pelo concedente, os responsáveis não se manifestaram (peça 1, p. 143) .
No âmbito deste Tribunal, foram os responsáveis citados nos seguintes termos (peças 6 e 7) :
'a. Irregularidade:  não comprovação da boa e regular aplicação dos recursos em razão da omissão no dever de prestar contas.
  b. Conduta: omitir-se no dever de prestar contas dos valores transferidos por meio do Termo de Compromisso PAC 3731/2012, configurada por omissão no dever de prestar contas, cujo prazo para apresentação das contas expirou em 17/6/2016.
  c. Dispositivos violados: Constituição Federal, art. 37, caput, c/c art. 70, parágrafo único; Decreto-lei 200/1967, art. 93; art. 66, do Decreto 93.872/1986.'
O sr. Hamilton Alves Villar, apesar de regularmente citado (peça 12) , não recolheu o valor do débito e nem apresentou alegações de defesa (peças 6 e 12) . O sr. Joel Rodrigues logo apresentou alegações de defesa (peça 32) .
A Secretaria de Controle Externo em Minas Gerais (Secex-MG) propôs considerar revel o sr. Hamilton Alves Villar, dando-se seguimento ao processo, nos termos do art. 12, §3º, da LO/TCU, julgar irregulares suas contas, aplicando-lhe a multa do art. 58 da LO/TCU, bem como rejeitar as alegações de defesa do sr. Joel Rodrigues Lobo, julgar irregulares suas contas, condenando-o em débito e aplicando-lhe a multa do art. 57 da LO/TCU (peça 35) .
O MP/TCU, em sua manifestação regimental, concordou com o encaminhamento proposto (peça 38) .
II
Devidamente notificado, o sr. Hamilton Alves Villar manteve-se silente e deixou o prazo para apresentação de alegações de defesa transcorrer in albis, configurando a revelia e a continuidade da análise processual, de acordo com o que dispõe o art. 12, §3º, da Lei 8.443/1992.
A totalidade dos recursos foi gerida na gestão do prefeito Joel Rodrigues Lobo, cabendo ao sr. Hamilton Alves Villar a obrigação da prestação de contas do termo de compromisso PAC 3731/2012.
Nessa situação, este Tribunal tem mitigado a orientação contida na Súmula TCU 230, reputando razoável que suas contas sejam julgadas irregulares, com aplicação de multa, quando aquele deixa de apresentar prestação de contas dos recursos geridos de forma integral por seu antecessor. 
Deixo, no entanto, de acompanhar essa linha jurisprudencial, uma vez que a irregularidade tem início na gestão anterior e não há nos autos documentos que permitam concluir que o prefeito sucessor tenha concluído, de alguma forma, para eventual dano ao erário.
Além disso, esse gestor, apesar de revel, foi citado para recolher o débito ou apresentar alegações de defesa acerca da não comprovação da boa e regular aplicações de defesa dos valores transferidos por meio do termo de compromisso, e não ouvido em audiência para que se manifestasse acerca da omissão no dever de prestar contas, razão pela qual entendo mais adequado julgar suas contas pela regularidade com ressalvas.
 Em suas alegações de defesa, o sr. Joel Rodrigues Lobo alegou, conforme síntese realizada pela Secex-MG que:
"a) os documentos da prestação de contas encontram-se em posse da prefeitura do município. Assim ele estaria impossibilitado de prestar maiores informações que não fossem as que ele tem conhecimento;
b) as transferências teriam sido realizadas no final do ano de 2012, para as contas do município, após as eleições, na transição do governo;
c) tem muitas dificuldades de obter as documentações e informações necessárias à sua defesa;
d) não obteve nenhuma vantagem pessoal ou financeira em relação aos recursos recebidos;
e) solicita que seja arrolado o atual prefeito do município para fornecer os documentos da prestação de contas."
Tais alegações não trazem aos autos elementos capazes de demonstrar a regularidade dos recursos públicos repassados ao município de Careiro/AM, conforme análises e conclusões da Secex-MG, parcialmente reproduzidas a seguir, as quais incorporo as minhas razões de decidir (peça 35) :
"Análise dos argumentos de defesa apresentados pelo Sr. Joel Rodrigues Lobo:
22.	Quanto aos itens 'a' e 'c' o responsável alega dificuldades em obter os documentos da prestação de contas junto a atual gestão municipal. Não assiste razão ao responsável, pois, em casos análogos, ao examinar a questão de eventual impedimento de busca de documentação, o TCU tem firmado o entendimento de que cabe ao responsável adotar as medidas necessárias, inclusive, junto à Justiça, por meio de ação de resgate de documentação, tal como no caso tratado no Acórdão 1568/2006-TCU-Segunda Câmara, ocasião em que o Relator, Exmo. Ministro BENJAMIN ZYMLER, em seu Voto, assim se pronunciou, in verbis: 
8. A responsável alegou, ainda, não ter acesso aos documentos que estariam guardados na Prefeitura. Além disso, ela afirmou que o seu sucessor poderia ter extraviado algum documento visando prejudicá-la, pois eles são adversários políticos. Em relação a essas alegações, cabe ressaltar que não cabe ao TCU garantir o acesso da responsável à referida documentação. As dificuldades na obtenção desses documentos, sejam elas de ordem política ou derivadas de eventual cerceamento de defesa, se não forem resolvidas com a Administração municipal atual, devem, por meio de ação apropriada ao caso, ser levadas ao conhecimento do Poder Judiciário. Não consta dos autos, entretanto, que a responsável tenha impetrado alguma ação junto ao Poder Judiciário, visando obter os documentos necessários à comprovação da correta aplicação dos recursos federais. Dessa forma, dificuldades decorrentes de rivalidades políticas não afastam o dever de prestar contas.
23.	Assim, não tendo o responsável adotado tais medidas, não cabe razão a ele quanto a este argumento.
24.	Quanto ao item 'b' não assiste razão ao responsável pois as transferências de recursos ao município foram realizadas em 29/6/2012, (peça 1, p. 139) , portanto, 6 meses antes do término de seu mandato. Conforme se verifica na peça 1, p.  29, saíram da conta específica do convênio, por intermédio de TEDs, entre os dias 3/10/2012 e 5/12/2012, portanto, ainda na gestão do Sr. Joel Rodrigues Lobo, recursos no montante de R$ 1.032.000,00, valor superior aos R$ 917.774,00 transferidos por intermédio do convênio.
25.	Quanto ao item 'd', não se discute nos autos se o responsável obteve ou não alguma vantagem ilícita. O que se discute é a não comprovação adequada dos recursos recebidos, devido à omissão na apresentação da prestação de contas. Quanto a este fato, o responsável não apresentou argumento que viesse a sanar a irregularidade.
26.	Quanto ao item 'e', a alegação do responsável é de que caberia ao TCU a produção de provas, por intermédio do arrolamento do atual prefeito para fornecer os documentos da prestação de contas para comprovar a regularidade da aplicação dos recursos públicos repassados por convênio.
27.	Entretanto, por força do que dispõe o art. 70, parágrafo único, da Constituição Federal, bem assim o art. 93 do Decreto-Lei 200/1967 c/c o art. 66 do Decreto 93.872/1986, resta claro que tal comprovação compete exclusivamente ao gestor dos recursos.  
28.	Tal entendimento está consolidado nesta Corte de Contas, conforme se verifica nos Acórdão 1577/2014-TCU-Segunda Câmara, rel. ANDRÉ DE CARVALHO; 6.716/2015-TCU-1ª Câmara, rel. AUGUSTO SHERMAN; 9.254/2015-TCU-2ª Câmara, rel. ANA ARRAES; 9.820/2015-TCU-2ª Câmara, rel.  RAIMUNDO CARREIRO; e 659/2016-TCU-2a Câmara, rel. MARCOS BEMQUERER. 
29.	Desse modo, ao contrário do que supõe o responsável, o ônus da prova recai sobre o gestor e não sobre o TCU, devendo o gestor fornecer todas as provas da regular aplicação dos recursos sob sua responsabilidade, em conformidade com os normativos vigentes e reiterada jurisprudência do TCU.
30.	Desta forma, conforme análise realizada nos itens 22 a 29 desta instrução, os argumentos de defesa apresentados pelo Sr. Joel Rodrigues Lobo não podem ser aceitos por este Tribunal."
Diante do exposto, manifesto-me pela aprovação do acórdão que ora submeto à apreciação deste Colegiado.
TCU, Sala das Sessões Ministro Luciano Brandão Alves de Souza, em 12 de março de 2019.
Weder de Oliveira
Relator